【裁判字號】    90,上易,3509
【裁判日期】    901113
【裁判案由】    詐欺
【裁判全文】
臺灣高等法院刑事判決                            九十年度上易字第三五○九號
    上  訴  人  臺灣新竹地方法院檢察署檢察官
    被      告  丙○○
右上訴人，因被告詐欺案件，不服臺灣新竹地方法院九十年度易緝字第二四號，中華
民國九十年九月七日第一審判決（起訴案號：臺灣新竹地方法院檢察署八十六年度偵
緝字第二九號、第三三號），提起上訴，本院判決如左：
    主    文
上訴駁回。
    理    由
一、公訴人公訴意旨認為被告丙○○涉有刑法第三百三十九條第一項之詐欺罪嫌，詳
    如附件起訴書所載。
二、按犯罪事實應依證據認定之，無證據不得推定其犯罪事實。又不能證明被告犯罪
    者，應諭知無罪之判決，刑事訴訟法第一百五十四條、第三百零一條第一項分別
    定有明文。又事實之認定，應憑證據，如未能發現相當證據，或證據不足以證明
    ，自不能以推測或擬制之方法，作為裁判基礎（最高法院四十年臺上字第八六號
    判例參照）；認定不利於被告之事實，須依積極證據，苟積極證據不足為不利於
    被告之事實認定時，即應為有利於被告之認定，更不必有何有利之證據（最高法
    院三十年上字第八一六號判例參照）；且認定犯罪事實，所憑之證據，無論直接
    或間接證據，其為訴訟上之證明，須於通常一般之人均不致有所懷疑，而得確信
    其為真實之程序者，始得據之為有罪之認定，倘其證明尚未達到此一程度，而有
    合理性懷疑之存在時，即無從為有罪之認定（最高法院七十六年台上字第四九八
    六號判例參照）。又刑法第三百三十九條第一項詐欺罪之成立，以意圖為自己或
    第三人不法所有，以詐術使人將本人或第三人之物交付為要件。所謂以詐術使人
    交付，必須被詐欺人因其詐術而陷於錯誤，若其所用方法，不能認為詐術，亦不
    致使人陷於錯誤，即不構成該罪，此為最高法院四十六年台上第二六○號判例可
    資參照。申言之，債務人若有未依約定之債務本旨履行者，於一般交易經驗上原
    因非一，舉凡因不可歸責於己之事由致不能給付，或因合法主張抗辨事由而拒絕
    給付，或因財產、信用狀況緊縮而無力給付，甚至於債之關係成立後，另起惡意
    遲延給付，皆有可能，非必出於自始無意給付之財產犯罪一端，遽以債務不履行
    之客觀結果，即率為推斷違約當事人即同時涉及詐欺犯罪，而有謀取不法利益可
    言，亦即債務人是否有詐欺之故意及施用詐術，係以行為當時為判斷時點，如行
    為人初無詐欺之故意及施用詐術，只因嗣後情事變更，即非該當於詐欺之構成要
    件，除非被告已自白具有詐欺之犯意，或依其他積極證據足認被告確係假借民事
    違約手段從事刑事詐欺行為，始足當之，合先敘明。
三、公訴人認為被告丙○○涉有詐欺罪嫌無非以(1)告訴人乙○○、許金烏、甲○○等
    人指訴歷歷，(2)支票暨退票理由單影本附卷可資佐証，因認為被告丙○○與共犯
    尚美華（尚美華部分已經原審八十六年度易字第四九八號判決無罪確定）自始無
    支付能力卻耍弄告訴人，致令遭受重大損失涉有詐欺罪嫌為主要論據。訊據被告
    丙○○始終堅詞否認有何詐欺犯行，並辯稱伊當初頂讓該店確實有意經營泡沫紅
    茶店，嗣因對他人之債權未能收取以及合股之人未依約出資，以致無法繼續經營
    ，至於給付許金烏夫婦轉讓金之支票係一「鄭太太」所交付，伊亦不知該紙支票
    印鑑不符，並非蓄意詐騙等語。經查：
（一）本件系爭重點於頂讓商店經營之頂讓金及其裝潢之費用，是否由於被告丙○○
      於頂讓之初及其裝潢之時，即有使用詐術，使告訴人乙○○、許金烏、甲○○
      等人陷於錯誤而交付頂讓物或支出其勞力與裝潢費等，合先敘明。
（二）公訴人認為被告觸犯刑法第三百三十九條第一項之詐欺取財罪，僅泛稱被告丙○○積欠許金烏、乙○○夫婦轉讓金九十萬元以及積欠甲○○工程款一百二十
      五萬四千三百七十五元，惟未說明被告丙○○於頂讓商店（告訴人乙○○、許
      金烏夫婦部分）、要約裝潢（告訴人甲○○部分）過程中，究有無施詐術及其
      分別向告訴人許金烏、乙○○夫婦以及甲○○等人詐得何項財物？所指涉刑法
      第三百三十九條第一項詐欺取財罪之構成要件已饒值推求，容有進一步論究。
（三）又被告丙○○辯稱伊向告訴人乙○○、許金烏夫婦頂讓上開商店後，僱請告訴
      人甲○○至店內裝潢期間，均指派員工至店內督導裝潢，且發現店內物品遺失
      時亦曾從事裝潢之告訴人甲○○反應等語，核與共犯尚美華於原審審理時供述
      ：「（裝潢期間你均有到店監工？）是。其他員工也有來．．．．」、「當時
      是我負責監工，因被告請我當店長，其他三人負責發傳單」、「（店內）東西
      均是晚上不見，我們也覺得很奇怪」等語（見原審卷第二十四頁），以及告訴
      人甲○○指稱：「他（指被告丙○○）只有說東西不見」、「她（尚美華）也
      在說怎麼東西都不見了」等語（見原審卷第二十五頁、八十五年度偵字第一○○七一號偵查卷第十七頁），足徵上開供述與被告丙○○所供大致相符，堪認
      屬實，準此，依社會一般通念及經驗法則判斷，被告有意在此開設泡沬紅茶店
      ，否則不會大張其鼓裝潢及派員監工，並派員工散發傳單，廣為宣傳等情。
（四）另據告訴人甲○○供稱：「當時被告與尚美華到我店裡找我裝潢時，我不在，
      他是跟我店裡吳雲雲接洽」（見原審卷第二十三頁），此與吳雲雲於原審到庭
      具結證稱之供述相符，且稱：「伊與尚美華在內湖路開雜貨店認識」、「當時
      裝潢是由我負責接洽」（見原審卷第四十五頁、四十五頁背）。嗣告訴人甲○○於偵訊時亦稱：「我們一位股東吳小姐認識尚美華，說做好一部分時，再請
      款，．．．．意思同意他們延期請款」（見偵查卷第二十六、二十七頁），可
      知告訴人亦同意丙○○延期給付，苟被告對告訴人甲○○有實施詐欺之情，顯
      可將裝潢好之店面再頂讓出去，賺取非份之財，然後一走了之，是被告顯然係
      嗣後給付不能之民事上糾紛，而與詐欺罪之構成要件有間。
（五）抑有進者，倘如公訴人之真意係指被告丙○○與共犯尚美華欲以頂讓「茗城茶
      行」之方法使告訴人乙○○、許金烏陷於錯誤，而趁機將該店內之設備如「達
      摩祖師大型雕刻木頭像二尊、大型冰箱、冷氣機、錄影監視器、電磁爐、酒、
      茶具、茶葉、香煙、椅子等物搬走變賣圖利，造成店主重大損失」，以詐取上
      開物品，則被告丙○○在取得該等物品後，避之猶恐不及，又焉會主動於裝潢
      期間向負責裝潢之告訴人甲○○反應原店內部分東西不翼而飛？再者，依告訴
      人甲○○指稱：「尚美華一直都在店裡面叫我們如裝潢」、「後來完成開業了
      ，有人送花圈、花藍，我們在他們開業當天不好意思向他們請款」等語（八十
      五年度偵字第一○○七一號偵查卷第十七頁、八十六年度偵緝字第二九號偵查
      卷第二十七頁），被告丙○○辯稱該店八十五年八月十三日完工開幕等語亦可
      置信，被告丙○○與共犯尚美華倘對該店內上開原物品存有不法所有之意圖，
      則於告訴人乙○○、許金烏夫婦交付該店鑰匙時，大可逕將上開物品全部搬走
      即可，又何需大費周章僱請告訴人甲○○至店重新裝潢？並於裝潢期間一直費
      心到店指示如何裝潢？進而在裝潢完成後開業經營？甚且縱屬至愚，亦知該店
      已經全新裝潢，亦可再予頂讓給不知情之第三人，以獲取其他更多不法之財物
      ，惟被告丙○○或共犯尚美華僅停業而留下全新裝潢棄置未用，凡此均與一般
      詐欺犯罪應有之情狀顯有不同，益見被告丙○○當時確有經營該店之意願，被
      告丙○○於頂讓商店、要約裝潢之初並無存心詐騙上開達摩雕像等物品之不法
      所有詐欺意圖，亦堪認定，是公訴人上訴意旨陳稱被告欲做無本生意，隱瞞自
      己無法付款之事實，使告訴人陷於錯誤，而交付生財器具，或被告真想開設紅
      茶店，因無資金挹注，只得先行詐騙告訴人等云云，為無理由。至於被告丙○○所交付之支票嗣因印鑑不符退票，因該紙支票並非被告丙○○所簽發，且告
      訴人許金烏、乙○○夫婦收受該紙支票後，經向銀行查証結果，該紙支票帳戶
      往來金額很大、正常等情，亦經告訴人許金烏指稱在卷，是該紙支票既非被告
      所簽發，且於交付告訴人乙○○、許金烏夫婦時往來紀錄亦屬正常，再參酌上
      述被告丙○○頂讓商店、要約裝潢過程並無不法所有之詐欺意圖，則被告辯稱
      伊亦不知該紙支票印鑑不符等語，尚非可疑。
（六）另查被告丙○○辯稱伊向告訴人乙○○、許金烏夫婦頂讓上開「茗城茶行」商
      店時，雙方約定將該店內之「達摩祖師大型雕刻木頭像二尊、大型冰箱、冷氣
      機、錄影監視器、電磁爐、酒、茶具、茶葉、香煙、椅子」等物品一併出讓等
      語（見原審卷第五十七頁），核與告訴人乙○○迭次於原審供述：「（頂讓店
      內內容有包括店內物都在內？）全部（包括冷氣機、冰箱、達摩雕像等所有物
      品）都給他」（見原審卷第五十八頁、六十七頁）所指稱情節大致相符，足堪
      採信。是該等頂讓物品既已讓與被告丙○○，則被告丙○○事後縱曾處分上開
      物品，亦屬有權處分，而顯不具有竊盜、侵占之不法所有意圖甚明，併予敘明
      。
四、綜上所述，及其揆諸首揭判例意旨，本件被告丙○○於上開頂讓商店、僱工裝潢
    之初，並不具有詐欺之不法所有意圖，被告丙○○頂讓上開商店及僱工裝潢過程
    中雖積欠告訴人乙○○、許金烏夫婦及甲○○各九十萬元、一百二十五萬四千三
    百七十五元，此純屬民事糾紛，告訴人應循民事程序解決（其中被告丙○○與告
    訴人乙○○間之債務關係已於原審審理時成立訴訟上和解），實無遽認為被告應
    負刑法上詐欺之罪責，此外，復查尚無其他積極證據足以證明被告於上開頂讓商
    店、僱工裝潢過程中涉有公訴人所指犯行，原審為無罪判決之諭知，於法尚無不
    合，公訴人上訴意旨仍執前詞為前揭之指訴，為無理由，應予駁回。
據上論斷，應依刑事訴訟法第三百六十八條，判決如主文。
本案經檢察官陳維練到庭執行職務。
中      華      民      國      九十      年     十一     月    十三    日
                                臺灣高等法院刑事第一庭
                                    審判長法  官  李  相  助
                                          法  官  王  振  興
                                          法  官  蔡  光  治
右正本證明與原本無異。
不得上訴。
                                          書記官  王  才  生
中      華      民      國     九十       年      十一    月    十六    日


司法院資訊處製作；財團法人民間司法改革基金會備份。
